【裁判字號】    95,再易,140
【裁判日期】    951229
【裁判案由】    土地所有權移轉登記等
【裁判全文】
臺灣高等法院民事判決                 95年度再易字第140號
再  審原告    乙○○
再  審被告    丙○○
              丁○○
              甲○○
上列當事人間請求土地所有權移轉登記等事件，再審原告對於中
華民國95年1月17日本院93年度上易字第98號、95年8月8日本院
95年度再易字第36號確定判決提起再審，本院判決如下：
    主  文
再審之訴駁回。
再審訴訟費用由再審原告負擔。
    事實及理由
一、按再審之訴，應於30日之不變期間內提起。前項期間，自判
    決確定時起算，判決於送達前確定者，自送達時起算，民事
    訴訟法第500條第1項、第2項前段定有明文。查本院95年度
    再易字第36號請求土地所有權移轉登記等事件，於民國（下
    同）95年8月8日宣示判決，因再審原告上訴所受利益未逾新
    台幣（下同）150萬元，不得上訴第三審，於判決宣示時即
    告確定，而該案判決係於95年8月16日送達再審原告，有本
    院送達證書可憑（見本院95年度再易字第36號卷91頁），再
    審原告於同年9月14日就本院95年度再易字第36號確定判決
    提起本件再審之訴，有再審原告所提民事聲請再審狀上本院
    收狀戳章可稽（見本院卷1頁），則再審原告對於原確定判
    決係於送達後30日內之法定期間內提起此部份再審之訴，核
    與上開規定相符，合先敘明。
二、按再審之訴如係對同一事件之數確定判決同時主張有法定再
    審事由，而同時提起再審之訴，其再審之不變期間，仍應就
    各確定判決確定時分別計算，除非最後確定判決有再審事由
    ，且未逾再審期間，最後確定判決前之確定判決始不生逾期
    問題。苟最後確定判決無再審事由而應予駁回，則最後確定
    判決前之各個確定判決之再審期間應自各該確定判決確定時
    起分別計算，不得以最後確定判決未逾再審期間，即未先審
    究該最後確定判決有無再審事由，而飛越審究最後確定判決
    前已逾再審期間之確定判決有無再審事由。
三、查再審原告提起本件再審之訴時，本院95年度再易字第36號
    確定判決未逾再審期間，如前所述。另本院93年度上易字第
    98 號確定判決於95年1月17日宣示，該案判決並於95年2月3
    日送達再審原告，有本院送達證書可憑（見本院93年度上易
    字第98號卷86頁），再審原告於同年9月14日提起本件再審
    之訴，如前所述，顯已逾30日之再審不變期間。依前開說明
    ，應須先審究本院95年度再易字第36號確定判決有無再審事
    由後，始得審究其他確定判決是否有再審事由，不得以本院
    95 年度再易字第36號確定判決未逾再審期間，遽而認本院
    93年度上易字第98號確定判決不生逾期問題。
四、本件再審原告主張略以：(一)再審原告於41年1月15日與再審
    被告之被繼承人林章訂立土地交換契約，約定再審原告所有
    坐落宜蘭市○○段8、18、18之1、18之2、18之3地號等5筆
    土地應有部分各3分之1，與再審被告之被繼承人林章所有宜
    蘭市○○段190、192、195、195之3等地號土地應有部分2分
    之1及同段194之1地號土地應有部分4分之1互相交換，林章
    於46年7月間訴請再審原告將提供交換之上開5筆土地辦理所
    有權移轉登記，並獲得勝訴判決確定，再審原告已依判決辦
    畢所有權移轉登記予林章。然林章並未履行上開交換契約。
    嗣林章於53年1月23日死亡，再審被告為林章之繼承人，依
    法繼承林章之權利義務，惟仍遲未履行契約，再審原告乃於
    55年7月4日限期催告再審被告履行契約，則再審原告之請求
    權時效因通知再審被告而中斷。而再審原告與林章原共有宜
    蘭市○○段192地號農地，因政府實施耕者有其田政策而徵
    收，經由台灣土地銀行代理換發四大公司股票，其配股之情
    形為臺灣水泥股份有限公司（下稱水泥公司）102股、臺灣
    紙業股份有限公司（下稱紙業公司）91股、臺灣農林股份有
    限公司（下稱農林公司）37股、臺灣工礦股份有限公司（下
    稱工礦公司）47股，合計277股，其中2分之1原屬再審原告
    所有，由林章全部領受，再審被告於59年10月21日就林章之
    股票辦理繼承，再審被告於60年9月30日以台灣宜蘭地方法
    院（下稱宜蘭地院）（60）認字第466號認證書通知再審原
    告領取屬林章權利範圍2分之1之四大公司股票，即係表示承
    認再審原告與林章間之互換契約之權利，再審原告未為表示
    不同意，再審被告於60年11月8日將水泥股66股移轉登記為
    再審原告之名義，係承認再審原告與林章間之交換契約。再
    依最高法院50年台上字第2868號判例認為：「債務人於時效
    完成後所為之承認，固無中斷時效之可言，然既明知時效完
    成之事實而仍為承認行為，自屬拋棄時效利益之默示意思表
    示，且時效完成之利益，一經拋棄，即恢復時效完成前狀態
    ，債務人顯不得再以時效業經完成拒絕給付」。因此，原確
    定判決以消滅時效完成後，債務人所為之承認須依民法第14
    4條規定應以書面契約為之，顯屬適用法規錯誤。(二)再審被
    告74年3月10日台中郵局4872號存證信函之內容亦係承認再
    審原告之權利，該存證信函所附林章名義之股票，係再審被
    告於59年10月21日辦理繼承為再審被告名義，再審被告將其
    交付再審原告，再審原告已無法據為辦理移轉為再審原告之
    名義。但上開存證信函既承認再審原告之債權，依最高法院
    50年台上字第2868號之判例，應認再審被告已拋棄時效利益
    ，原確定判決指再審原告之請求權已罹於時效，應屬適用法
    規錯誤。(三)再審原告因再審被告拋棄時效利益，而回復時效
    完成前之狀態，故於88年4月30日以存證信函請求再審被告
    履行土地交換契約，因再審被告不為履行而依法起訴請求履
    行給付義務，原確定判決以再審原告請求權已罹於時效為由
    ，判決再審原告敗訴確定，原確定判決適用法規顯屬錯誤。
    (四)再審原告於88年4月30日以第61號存證信函催告再審被告
    履行土地交換契約之義務，再審被告以台中公益路郵局第
    757號存證信函內表明再審被告以71年1月15日台中郵局存證
    信函第258號、74年3月19日台中郵局第4872號存證信函等，
    為數近10次之催告再審原告辦理土地交換契約事宜，即係明
    白表示再審被告一再承認再審原告之權利，其拋棄時效利益
    之意思表示昭然若揭，此項再審原告於原確定判決起訴時提
    出之證據，原確定判決及再審之訴均就此足以影響判決之重
    要證據漏未斟酌，顯有違誤等語。爰依民事訴訟法第496條
    第1項第1款、第497條之再審事由提起再審之訴，求為判決
    (一)台灣宜蘭地方法院89年度宜訴字第1號、本院93年上易字
    第98號、本院95年度再易字第36號確定判決廢棄；(二)再審被
    告等應將坐落宜蘭縣宜蘭市○○段387地號土地、田、1,161
    平方公尺及同段387之2地號土地、田、19平方公尺應有部分
    各3,450分之351辦理所有權移轉登記予再審原告；(三)再審被
    告等應將宜蘭縣宜蘭市○○段18之51地號土地、建、134平
    方公尺內再審被告等之權利範圍內各603分之96辦理所有權
    移轉登記予再審原告；(四)再審被告等應將附表上各再審被告
    名義之股票辦理移轉登記為再審原告名義，再審被告丙○○
    應給付再審原告水泥公司股息新台幣（下同）2萬9,166.5元
    及自第一審起訴狀繕本送達之翌日起至清償日止，按年息百
    分之五計算之利息；(五)再審被告甲○○應給付再審原告1萬
    4,607元及自第一審起訴狀繕本送達之翌日起至清償日止，
    按年息百分之五計算之利息；(六)再審被告等應連帶給付再審
    原告蓬萊稻穀7,02 0台斤及自94年起按年連帶給付再審原告
    蓬萊稻穀104台斤，以及815元連同自第一審起訴狀繕本送達
    之翌日起至清償日止，按年息百分之五計算之利息。
五、再審原告指摘原確定判決有民事訴訟法第496條第1項第1款
    「適用法規顯有錯誤」之再審事由：
  (一)按再審之訴不合法者，法院應以裁定駁回之，民事訴訟法第
    502條第1項定有明文。又再審之訴，法院認無再審理由，判
    決駁回後，不得以同一事由，對於原確定判決或駁回再審之
    訴之確定判決，更行提起再審之訴，民事訴訟法第498條之1
    定有明文，其立法意旨為：「再審之目的，原在匡正確定終
    局判決之不當，以保障當事人之權益。惟為避免當事人以同
    一事由對於原確定判決或駁回再審之訴之確定判決，一再提
    起再審之訴，致浪費司法資源，自應予限制」。
  (二)查再審原告於本院95年度再易字第36號案在95年3月6日提出
    之民事聲請再審狀中，其再審事由(一)主張原確定判決以消滅
    時效完成後，債務人所為之承認須以書面為之，應係適用法
    規顯有錯誤；再審事由(二)主張再審被告於74年3月10日台中
    郵局4872號存證信函已承認再審原告之債權，應認再審被告
    再次為拋棄利益之默示意思表示，原確定判決指再審原告之
    請求權已罹於時效，應屬適用法規錯誤；再審事由(三)復主張
    由於再審被告拋棄時效利益，而回復時效完成前之狀態，再
    審原告於88年10月28日提起本件訴訟，原確定判決指再審原
    告之請求權已罹於時效而消滅，其適用法規顯有錯誤云云（
    見本院95年度再易字第36號卷5-6頁），核與上開四再審原
    告主張(一)(二)(三)之意旨相同，此部分再審事由既經本院95年度
    再易字第36號確定判決以再審之訴為無理由駁回在案，再審
    原告再以同一再審事由，提起本件再審之訴，依前開說明，
    顯不合法。
六、再審原告指摘原確定判決有民事訴訟法第497條「就足影響
    判決之重要證物，漏未斟酌」之再審事由：
  (一)按再審之訴顯無再審理由者，得不經言詞辯論，以判決駁回
    之，民事訴訟法第502條第2項定有明文。又民事訴訟法第49
    7條所謂足以影響於判決之重要證物漏未斟酌，係指足以影
    響判決基礎之重要證物，雖在前訴訟程序中業已提出，然未
    經確定判決加以斟酌者而言，或則忽視當事人聲明證據不予
    調查，或則就依聲請或依職權調查之證據未為判斷，均不失
    為漏未斟酌，且以該證物足以動搖原確定判決基礎為限，若
    於判決理由項下說明無調查必要，或縱經斟酌亦不足影響判
    決基礎之意見，即與漏未斟酌有間，不得據為本條所定之再
    審理由。
  (二)查再審原告主張四(四)固指再審被告以88年5月15日台中公益
    路郵局第757號存證信函所表明之內容，明白表示再審被告
    一再承認再審原告之權利，即已拋棄時效利益，原確定判決
    及再審之訴卻均就此足以影響判決之重要證據漏未斟酌云云
    ，惟本院93年度上易字第98號確定判決於事實及理由欄五(二)
    曾認定：「…上訴人另主張本件被上訴人已於74年3月19日
    、88年5月15日以存證信函（見原法院卷1第14至15頁、卷2
    第140至142頁）表明承認上訴人此一權利之主張，因而發生
    時效中斷之事由云云，惟為被上訴人所否認，觀諸上開二份
    存證信函，被上訴人於74年存證信函中先敘明系爭土地交換
    契約、土地變動及兩造間訴訟之過程，末段說明上訴人拒絕
    受領被上訴人之存證信函、拒絕辦理登記，及隨函檢附股票
    予上訴人；另被上訴人於上開88年存證信函則先說明上訴人
    先前就系爭契約之爭執所提起之訴訟均遭法院駁回，末段則
    說明被上訴人屢次催告上訴人均不辦理，遂云：『如有任何
    損失與我方無干，特此聲明。』，而於上開存證信函中並無
    論及承認上訴人就系爭土地請求權存在…」（見本院93年度
    上易字第98號判決書8-9頁）；另本院95年度再易字第36號
    確定判決亦於事實及理由欄貳四3.中表示：『本件原確定判
    決（即本院93年度上易字第98號確定判決）既已認定：「…
    上訴人另主張本件被上訴人已於74年3月19日、88年5月15日
    以存證信函……表明承認上訴人此一權利之主張，因而發生
    時效中斷之事由云云，惟為被上訴人所否認，觀諸上開二份
    存證信函，被上訴人於74年存證信函中先敘明系爭土地交換
    契約、土地變動及兩造間訴訟之過程，末段說明上訴人拒絕
    受領被上訴人之存證信函、拒絕辦理登記，及隨函檢附股票
    予上訴人；另被上訴人於上開88年存證信函則先說明上訴人
    先前就系爭契約之爭執所提起之訴訟均遭法院駁回，末段則
    說明被上訴人屢次催告上訴人均不辦理，遂云：『如有任何
    損失與我方無干，特此聲明』，而於上開存證信函中並『無
    』論及承認上訴人就系爭土地請求權存在…」。足見原確定
    判決已認定本件再審原告之請求權已罹時效而消滅，核無違
    背法令。』（見本院95年度再易字第36號判決書9-10頁），
    顯見本院93年度上易字第98號、95年度再易字第36號確定判
    決就88年5月15日台中公益路郵局第757號存證信函此項證據
    已具體斟酌，並於理由中詳予說明，自無再審原告所認漏未
    斟酌之情事，則再審原告主張有民事訴訟法第497條之再審
    事由，即屬無據。
七、綜上，再審原告主張本院95年度再易字第36號確定判決有民
    事訴訟法第496條第1項第1款適用法規顯有錯誤，顯不合法
    ；又主張上開確定判決有同法第497條重要證據漏未斟酌之
    情事，並非實在而無可取。另再審原告對本院93年度上易字
    第98號確定判決提起本件再審之訴，亦已逾30日之法定期間
    。從而，本件再審原告提起本件再審之訴不合法，且顯無再
    審理由，爰不經言詞辯論，逕以判決駁回之。
據上論結，本件再審之訴，就再審事由(一)至(三)部分為不合法，再
審事由(四)部分則為無理由，爰判決如主文。
中    華    民    國    95    年    12    月    29    日
                    民事第十五庭
                        審判長法  官 黃騰耀
                              法  官 黃國永
                              法  官 李媛媛
正本係照原本作成。
不得上訴。
中    華    民    國    96    年    1     月    2     日
                              書記官 秦仲芳


司法院資訊處製作；財團法人民間司法改革基金會備份。
